臺灣高等法院民事判決　　　　　　　　　　　　　　　九十年度重上字第二九二號
　　上　訴　人　夆典科技開發股份有限公司（原名為夆典工程股份有限公司）
　　法定代理人　池啟光
　　訴訟代理人　宗淑媛律師
　　被　上訴人　中國石油股份有限公司
　　法定代理人　郭進財
　　訴訟代理人　朱言貴
右當事人間給付工程款事件，上訴人對於中華民國九十年三月二十六日臺灣臺北地方
法院八十九年度重訴字第三九六號第一審判決提起上訴，經本院於九十三年五月四日
言詞辯論終結，判決如左：
    主      文
原判決關於駁回上訴人後開第二項之訴及該部分假執行之聲請，並訴訟費用之裁判，
均廢棄。
右廢棄部分，被上訴人應給付上訴人新台幣仟柒佰伍拾柒萬零玖佰柒拾伍元及自民
國八十八年八月八日起至清償日止按年息百分之五計算之利息。
上訴人其餘上訴及假執行之聲請均駁回。
第一、二審訴訟費用，由被上訴人負擔十分之六，餘由上訴人負擔。
本判決所命給付，於上訴人以新台幣壹仟貳佰伍拾萬元或等值之萬通商業銀行長春
分行或中華商業銀行南京東路分行可轉讓定期存單為被上訴人供擔保後得假執行，但
被上訴人如以新台幣仟柒佰伍拾柒萬零玖佰柒拾伍元為上訴人預供擔保，得免為假
執行。
    事實及理由
一、被上訴人法定代理人原為陳朝威，於民國（下同）九十一年七月八日變更為郭進
    財，有公司登記證明書一紙在卷可稽（本院卷(一)第四四四至四四六頁），上訴人
    名稱變更為夆典科技開發股份有限公司，有股份公司變更登記表（本院(一)第二一
    九頁），兩造具狀各自聲明承受訴訟，核無不合，均應准許。
二、上訴人起訴主張：伊於八十四年四月十三日向被上訴人承包「沙崙第二浮筒海底
    管線汰舊換新工程」，工程總價新台幣（下同）五億三千八百六十萬元，原定工
    程完工期限為八十四年九月一日。嗣伊於施作過程中，始發現遠岸部分之海底地
    質狀況，與被上訴人於招標時所提供由中華顧問工程司完成之地質評估報告不符
    ，致原設計之管線鋪設方式（挖溝埋管）無法執行。此種情事自不可歸責於任何
    一方。有鑑於被上訴人需油恐急，海上施工之工期、海象及天候皆有所限制之情
    況下，伊乃改採將管線直接鋪設於海床上之方式施作，並經被上訴人於八十五年
    四月五日完成除管線保護部分外之驗收。有關管線保護部分，兩造另於八十五年
    十二月四日簽訂補充合約變更設計，改以混凝土包堆填方式施工，該部分預定完
    工日期為八十六年八月九日。此部分工程，伊提早於八十六年七月三十日竣工，
    經被上訴人於八十六年八月二十七日驗收完畢。本件工程經結算後之工程款總計
    為五億三千七百九十六萬九千四百三十二元，本件工程未能依原設計之管線鋪設
    方式執行，尚與未使用鉸刀式挖泥船無關，應不可歸責於伊，被上訴人竟以伊逾
    期為由，在應給付伊之工程款中，扣除五千三百七十九萬六千九百四十三元不為
    給付。伊多次催討，被上訴人均置之不理，亦不同意交付仲裁，縱認伊應負逾期
　  完工責任，亦應將後段變更設計另行議價、另定工期之管線補救措施，與原契約
    不同之另段工程部分之工期另行計算。被上訴人將之接續併算而認定伊逾期六百
    九十九天，扣除逾期罰款，於法不合；伊承攬之舖設管線工程雖逾期完成（1.
　  11.完工），惟被上訴人不但未因逾期完工受有損害，且因伊之及時鋪設油管，被
    上訴人得以順利營運而獲利。是縱認伊就此部分應負遲延責任，被上訴人得扣除
    違約金，本件工程違約金之約定亦屬過高，請鈞院依法予以核減等情，爰依兩造
    之承攬契約之約定，求為命被上訴人給付工程款五千三百七十九萬六千九百四十
    三元及自八十八年八月八日起至清償日止之法定遲延利息之判決，並聲請願供擔
    保為假執行之宣告。原審為上訴人敗訴之判決，並駁回其假執行之聲請，上訴人
    於本院為廢棄原判決，被上訴人應為如數給付及加計上開法定遲延利息，並願供
    擔保請准宣告假執行之聲明。
三、被上訴人則以：因上訴人未依契約規定挖溝即逕行鋪管，造成違約施作且事後又
    無法再行挖溝之狀況。八十五年七月三十日雙方經協調並簽署「沙崙第二浮筒海
    底管線汰舊換新工程協調會紀錄」時，業已就地質狀況、挖溝船隊未到、未挖溝
    即埋管等事項釐清責任，並就上訴人應負之責任訂定處罰條款，上訴人亦已簽署
    承認且接受相關之處罰，伊執行逾期罰款完全係依照本工程合約、補充合約之規
    定辦理，上訴人於施工期間，完全未提出任何展延工期之書面資料，且在工程竣
    工時，自行填寫竣工報告，並蓋妥其公司印信後交與伊之監造部門，其中逾期天
    數欄內上訴人自行認定填寫為六九九天，該竣工報告說明 3.1中亦註明逾期六百
    九十九天，顯示上訴人自認之逾期天數為六百九十九天。本工程係屬限期完工者
　  ，其逾期處罰款自係依日曆天計算，上訴人所稱以實際可施工日數計算逾期罰款
    之說法，完全不符合約之規定，亦不符工程上之慣例。本工程對上訴人執行之逾
    期罰款，總計為結算總價之百分之十，無論從逾期罰款之總額或每日罰款的比率
    均僅為政府採購法所規定之一半，均無過高之情形等語資為抗辯，被上訴人於本
    院為駁回上訴及假執行之聲請，並願供擔保免為假執行之聲明。
四、查：上訴人於八十四年四月十三日向被上訴人承包「沙崙第二浮筒海底管線汰舊
    換新工程」，工程總價五億三千八百六十萬元，原定工程完工期限為八十四年九
    月一日。嗣上訴人於施作過程中，始發現遠岸部分之海底地質狀況，與被上訴人
    於招標時所提供由中華顧問工程司完成之地質評估報告不符，致原設計之管線鋪
    作，並經被上訴人於八十五年四月五日完成除管線保護部分外之驗收。有關管線
    保護部分，兩造另於八十五年十二月四日簽訂補充合約變更設計，改以混凝土包
    堆填方式施工，該部分預定完工日期為八十六年八月九日。此部分工程，上訴人
    提早於八十六年七月三十日竣工，經被上訴人於八十六年八月二十七日驗收完畢
    。本件工程經結算後之工程款總計為五億三千七百九十六萬九千四百三十二元，
    被上訴人以上訴人逾期為由，在應給付之工程款中，扣除五千三百七十九萬六千
    九百四十三元不為給付，上訴人多次催討，被上訴人均置之不理，亦不同意交付
    仲裁等事實，有兩造於八十四年四月十三日所定工程合約書（原審卷第九頁至第
    二五頁）、被上訴人公司北部儲運工程處八十五年四月五日驗收（部分）紀錄（
    原審卷第一九九頁至第二○二頁）、兩造於八十五年十二月四日所定工程補充合
    約（原審卷第二六頁）、竣工證明書（原審卷第二七頁、第二八頁）在卷佐證，
    並為兩造所不爭執，自堪信為真實。
五、上訴人主張伊未能於八十四年九月一日完成本件工程，並無可歸責之原因，被上
    訴人自伊應領之工程款中扣除逾期罰款，於法不合，又本件工程逾期完工，並非
    被上訴人所稱未使用鉸刀式挖泥船所致，縱伊應負逾期完工責任，亦不得依日曆
    天計算達六百九十九天，況本件違約金之約定顯屬過高等情，被上訴人則以前揭
    情詞置辯，經查：
　(一)按承攬係指當事人約定一方為他人完成一定工作，他方俟工作完成給付報酬之契
　  約，民法第四百九十條第一項定有明文，故承攬以約定工作之完成為目的，從而
    承攬人雖有供給勞務，但不生約定之結果時，承攬人不得謂已履行債務，因此，
    承攬人有完成工作之義務，又承攬人因可歸責於自己之事由，雖著手工作，而不
    能於約定期限完成工作，定作人得請求減少報酬，工作遲延後，定作人受領工作
    時不為保留者，承攬人對於遲延之結果，不負責任。民法第四百九十條第一項、
    第五百零二條及第五百零四條亦著有規定。再不完全給付，亦稱不完全履行，係
    指債務人雖已為完全給付之意思為給付，而未符合債務本旨之給付，所謂債務本
    旨，應依當事人之目的、債務之性質、法律之規定及誠信原則等定之。
　(二)上訴人為本件工程施工前，固依工程發包說明書第八條規定，進行施工前之測量
  　及鑽探，並提出HYDROTECH PRIVATE LIMITED所做之地質評估報告（ 原審卷第七
    三頁至第七五頁）、中華顧問工程司八十三年六月一日制作之系爭工程設計條例
    及圖說中英文本（原審卷第七六頁至第七八頁）為證，惟系爭工程施工期間，挖
    溝工程進行至KP1KM-KP5,13KM處海床之礫石大小均在三十公分以上，大於五十公
    分以上者，亦所在多有，此有上訴人委請JDM公司所屬J.F.J挖溝船自八十四年六
    月十七日至同年月二十日之工作日報表（原審卷第九二頁至第一○三頁）在卷可
    考，而上訴人因挖溝困難，亦於八十四年八月十八日在被上訴人公司北部儲運工
    程處（下稱北工處）會議室邀中華顧問工程司、中油公司召開討論會，被上訴人
    派駐系爭工程之施工所所長湯森堂亦於會中敘明：「總結海床泥沙覆蓋層下礫石
    之大小唯有在施工開挖後，才能實際測知礫石大小而調整施工之方法（因無論是
    本處所提供之海床地質資料，礫石小於三十公分或夆典公司施工前沿管路每隔五
    百公尺鑽探取樣分析實施調查看，均與實況出入甚大，因此為使本工程海底管線
    可以完成舖設使用，並使桃廠在冬季正常營運，應予改變挖管溝之設計，而以人
    造混凝土塊做管溝或人工拋石覆管來代替以利工進．．．」（原審卷第八一頁、
    第八二頁），其於原審亦證以：「．．．我是引用原告（即上訴人）公司的報告
    及顧問所作日報，真正判是否能施工的是我們處長，我只有看照片來做判斷．．
    ．」（原審卷第三四七頁），此外，被上訴人公司北工處於八十四年八月二十六
    日以北工線所字第八四○八○○四二七號函報審計部及其總公司說明：「．．
    ．四承包商依據前述地質調查結果及原合約招標時提出審查認可之挖溝船隻，自
    國外JAN DE NUL公司動員全世界最大耙吸式挖船並輔以抓斗式挖泥船作為緊急應
    變之用，至本處沙崙外海施工，施工後發現該處之卵礫石粒徑超過三十公分者以
    上佔百分之四十，甚至部分料徑達七十公分以上．．．雖經專業國外挖溝船隻廠
    商修改設備，盡力浚挖，仍無法將管溝挖到預定深度．．．」（原審卷第一八七
    頁背面、第一八八頁正面），足見海床地質調查存在著許多不確定因素，尚非當
    事人所能預見。惟海床地質固難確知，然系爭工程合約發包說明書第八項已載明
    ：「．．．施工前測量應獲得詳盡之海床資料，做為管線路徑之開挖溝、整平及
    懸空評估．．．」（原審卷第一三八頁），又上訴人對於系爭工程之估價，亦將
    測量及鑑探費用列九百二十一萬零三百元，此有被上訴人所提系爭工程估價單（
    原審卷第一三九頁）在卷足憑，且被上訴人針對海底挖溝工程，亦於工程招標須
    知內，要求投標廠商提出適於挖溝之工作船，此亦有被上訴人公司北工處工程招
    標公告（原審卷第二二一頁）在卷可稽，則上訴人對於系爭工程施工前之探勘評
    估確有不詳盡之處，而此不詳盡之處，兩造訂約時已考慮周詳，且明定各項前置
    作業藉以排除避免，上訴人率以前述資料為據，其於施工困難之際，未輔以較高
    挖溝性能之船具為之，導致挖溝進度不如預期而完工逾期，自具歸責原因。況兩
    造曾於八十四年五月二十二日在被上訴人公司之港站施工所開會獲致結論為：「
    ．．．如遇特殊硬岩則立即將Stand by之cutter（鉸刀式挖式船）送至工地開挖
      ，而因此延誤之工期、風險及一切損失，夆典公司（即上訴人）願完全自行負
    責．．．」（原審卷第一四五頁）；上訴人復於同年六月八日立具切結書：「．
    ．．本公司所選用之挖泥船除能完全符合合約之要求外，並保證其性能適於本工
    程自然條件、海床地質情況、水深，且能於合約規定之工期內順利完工」，此有
    該切結書（本院卷(一)第一四六頁）在卷足憑，益見上訴人對於系爭工程未能於約
    定期限內完工，確可歸責於上訴人，至於完工逾期是否因上訴人未使用鉸刀船所
    致，核與本件待證事實無必要關聯，則無究明必要。
　(三)上訴人未依系爭工程合約所定挖溝埋管之舖設管線方式，改採將管線直接舖設於
  　海床，自非合於債務本旨之給付，兩造就此於八十五年七月三十日在被上訴人公
    司北工處第一會議室，雙方訂立協議條款，該條款第一條即開宗明義說明在本協
    議簽訂日以前，乙方（即上訴人）未依合約施工部分，須先受罰，包括：一八十
    四年十一月二十九日起受三個月之停權處分。二以乙方未執行本工程金額之百分
    之十（以萬元為單位，共計一千二百八十四萬元）為罰款，本罰款於工程款中扣
    抵；而上訴人逾期完工部分，兩造則明定於第二條第一項：「因乙方未依合約規
    定如期於八十四年九月一日前完工之逾期罰款，依該合約第十六條之規定辦理，
    此有上開協調會記錄（原審卷第一五三頁至第一五六頁）。嗣兩造於八十五年十
    二月四日正式簽定工程補充合約（原審卷第二六頁），該合約「變更設計後竣工
    期限」欄內載明：「依附件7.雙方協調會紀錄第二條辦理」，而上開第二條
    第一項載明前述逾期罰款之辦理，該條第二項約定：「管線保護補救措施需於八
    十六年六月三十日以前完工（本完工期限係以八十五年八月十五日為管線保護補
    救措施金額議決之日期計算，如該議決日期延後，按每月可施工天數順延之，詳
    如附件一），如逾期未能竣工，除前項之逾期罰款外，每逾期一日照管線保護補
    救措施結算金額之千分之零點五再行處罰，最高累計至百分之十。該罰款於工程
    款中扣抵。」，系爭補充工程合約實將前揭協議條款簡化，甚為明顯，足見被上
    訴人已保留對於上訴人完工逾期之罰款請求權，上訴人自不得以兩造間就此逾期
    罰款事項未予具體明文約定，而主張被上訴人就此已不再請求。茲應審究者，則
    為系爭工程完工遲延日數，應如何計算？查兩造先於八十五年七月三十日簽訂協
    調會紀錄，後於八十五年十二月四日另定工程補充合約，二者均約定上訴人逾期
    完工應負罰款責任，若依原系爭工程合約第十六條約定逾期罰款：「乙方（即上
    訴人）如逾期未能竣工，則每逾期一日，照本工程結算總價之千分之零點五處罰
    」，再依前揭協議條款第二條第一項之約定，逾期天數應自八十四年九月二日起
    算，而上訴人對於系爭舖設管線工程部分，業於八十五年一月七日完工，並於同
    年月十日焊接完成，旋於同年十一日以（八五）夆工字第○二八號函（原審卷第
    一○五頁）向被上訴人提報完工，請准報備，該部分工程自八十四年九月二日起
    迄八十五年一月十一日止，已逾期完工一百三十二天，依原系爭工程合約第十六
    條所定罰款之上限為百分之十，逾期二百天即達此數，則兩造於簽定上開協議條
    款或工程補充合約時，上訴人均已逾期天數達罰款上限，兩造均未對此已可確定
    之天數金額在該協議條款及補充工程合約中載明之，足見兩造對於上訴人逾期完
    工罰款之天數及金額各有意見並不一致，尚未達成合意。再依上開協議條款第二
    條第二項及系爭工程補充合約「變更設計後竣工期限欄」所載，顯與原系爭工程
    合約之竣工期限不同，而有關工程結算總價亦異其認定。兩造於簽定工程上訴人
    承攬系爭工程中舖設管線部分完工後，因管線保護即挖溝回填部分尚未施作，被
    上訴人除得依法主張其權利外，亦得依系爭工程合約第十四條第一項約定：「工
    程完成一部分，如甲方（即被上訴人）需提前使用，得先驗收其完成部分」，驗
    收前揭舖設管線部分之工程提前使用，被上訴人乃於八十五年三月二十六日初驗
    ，嗣於八十五年四月五日驗收，此有該工程初驗紀錄（原審卷第一九八頁）、驗
    收紀錄（原審卷第一九九頁）可考，而兩造訂定上開工程補充合約後，將工程中
    管線保護部分定名為「第一次變更設計」，並於八十五年八月十九日議價，因漁
    業權問題延至同年九月二日再行議價，經第五次減價，「第一次變更設計工程」
    計價一億五千四百九十七萬元，兩造再於八十五年十二月三十日簽定更正「第一
    次變更設計」議價記錄協議書，確定此部分得標價為一億二千八百二十二萬二千
    一百八十九元，此亦有被上訴人公司北部儲運工程處八十五年八月十九日、同年
    九月二日工程（開價、比價、議價）記錄單（原審卷第一五七頁、第一九二頁、
    第一九三頁）、議價記錄協議書（原審卷第一○七頁）附卷足憑。從而系爭工程
    中舖設管線部份計價應為四億零九百七十四萬七千二百四十三元（537,969, 432
    –128,222,189 = 409,747,243），此參諸竣工證明書上所載追加減金額（ 原審
    卷二七頁），至堪認定。次查系爭工程本為統包計價，惟因上訴人違約未執行約
    定之部分承攬工作，經兩造協議，將該工程分別驗收，分段計價，部分完成部分
    對上訴人施以停權三個月處分，扣抵未依約施作罰款一千二百八十四萬，另保留
    此部分已遲延部分依原合約第十六條約定應付之罰款，其餘部分工程款另行議價
    ，完工日期暫定八十六年六月三日以前，議價日延後，則順延之，如有逾期，每
    逾一日按此部分結算金額計付罰款，系爭工程業經兩造分為二部分，各自計價，
    各定完工日，且各以結算金額計付罰款。再者，本件「第一次變更設計」工程部
    分，被上訴人陳報上級機關辦理變更設計，八十五年十一月二十日經獲核准，兩
    造約定於八十六年八月七日以前完工，實際於八十六年七月三十日提前完工，並
    驗收合格，此有被上訴人八十六年七月三十日竣工報告（原審卷第四八頁）、竣
    工證明書（原審卷第二七頁）足稽，並為兩造所不爭執，信屬實在。此變更設計
    之工程，上訴人施作提前完工，並未遲延，亦堪認定，上訴人復於得知被上訴人
    於前揭竣工報告中載有上訴人逾期完工六百九十九天等情，即於八十六年八月十
    九日以（八六）夆工字第五九四號函（原審卷第一○四頁）示不同意被上訴人有
    工程逾期六九九天及逾期罰款部分之記載，益見上訴人對於被上訴人主張以六百
    九十九天計付罰款乙節，並未同意。又按本件工程中無論係舖設管線工程或第一
    次變更設計工程，兩造均明定完工日期，此有系爭工程合約及補充工程合約在卷
    可考，並為兩造所不爭執，再依系爭工程合約第五條工程期限第二項明定，凡符
    合颱風等十項因素情形，乙方（即上訴人）得以書面向甲方（即被上訴人）申請
    核延工期．．．，上訴人施作系爭舖設管線部分工程時，雖曾以八十四年七月三
    十一日（八四）夆工字第八○七號、八十四年八月十五日（八四）夆工字第八七
    六號函請被上訴人延長工期，惟因所持以展延工期之原因與前揭十項原因不符，
    被上訴人均未核准。另依行政院公共工程委員會九十年元月十五日（九十）工程
    企字第九○○七五二號函：「一（略）二旨述事項，如契約未予規定，可參考採
    購契約要項第四十五點，以日為單位計算逾期日數，尚無工作天、日曆天、假日
    之分別．．．」（原審卷第三六六頁），兩造所定系爭工程合約載明八十四年九
    月一日以前完工，上訴人於施工期間申請延展工期，因不符契約所定，而未經被
    上訴人核准，上訴人所遲延之日數亦經被上訴人保留罰款請求權，又系爭工程合
    約中所載以日計付逾期罰款，復未為有關區別工作天、日曆天、假日之約定，依
    首揭說明，被上訴人抗辯上訴人逾期完工達六百九十九天，並以五億三千七百九
    十六萬九千四百三十二元之結算工程總價為基礎計算罰款，惟經本院審認上開證
    據結果，認上訴人逾期完工一百三十二天，舖設管線結算工程總價為四億零七十
    四萬七千二百四十三元，以此計算上訴人之罰款，扣抵上訴人所得請求之工程款
    ，始為允當。被上訴人逾此部分之抵銷抗辯，則非法之所許。
　(四)末按違約金，除當事人另有訂定外，視為因不履行而生損害之賠償總額。但約定
  　如債務人不於適當時期，或不依適當方法履行債務時，即須支付違約金者，債權
    人於債務人不履行時，除違約金外並得請求履行或不履行之賠償總額，民法第二
    百五十條第二項定有明文。由上開法文意旨可知，違約金固以賠償總額約定性為
    原則，然如當事人另有約定不於適當時期或不依適當方法履行債務時，即須支付
    違約金者，即為「懲罰性違約金」。依兩造所定工程合約書第十六條約定，上訴
    人如逾期完工，則每逾期一日，照本工程結算總價之千分之零點五處罰，最高累
    計至百分之十，則本件違約金性質為賠償總額預定性違約金，此為兩造所不爭執
    （本院卷(一)第三○六頁、第三○七頁），次按民法第二百五十二條規定：「約定
    之違約金額過高者法院得減至相當之數額」故約定之違約金苟有過高情事，法院
    即得依此規定核減至相當之數額，且不論係「損害賠償額預定性違約金」抑「懲
    罰性違約金」均得適用本條規定加以酌減（最高法院五十年台抗字第五五號判例
    意旨參照）。又按「衡量違約金是否過高，是否相當仍須依一般客觀事實、社會
    經濟狀況及當事人所受損害情形，以為酌定標準，而債務已為一部履行者，亦得
    比照債權人所受利益減少其數額。」「約定之違約金是否過高，應就債務人若能
    如期履行債務時，債權人可得享受之一切利益為衡量之標準。」最高法院四十九
    年度台上字第八○七號、五十一年度台上字第一九號判例足參。至本件違約金是
    否過高，茲審酌如下：
  1.被上訴人固抗辯：系爭工程總價達五億三千餘萬元，對照政府採購法第六十三條
    子法「採購契約要項」第四十五點「逾期違約金以契約價金總額之百分之二十為
    上限」，及行政院公共工程委員會工程契約範本第十七條「遲延履約：逾期違約
    金，以日為單位，廠商如未依照契約規定期限完工，應按逾期日數，每日依契約
    價金總額千分之一（機關得於招標文件載明其他比率）計算逾期違約金。」之規
    定，本工程對上訴人執行之逾期罰款，總計為結算總價之百分之十，無論從逾期
    罰款之總額或每日罰款的比率均僅為政府採購法所規定之一半，況伊因上訴人之
    遲延完工，實際至少損失達三．六七億元，審計部亦認上訴人未能如期完工，損
    失金額高達十一億餘元，並提出被上訴人八十五年一月十八日油工字第八四一
    二○七七四號函、審計部八十五年十二月二十日台審部字第八五一五九五號函（
    本院卷(一)第三六一頁至第三七一頁）為證，上訴人則以其於八十五年一月十一日
    報完工完成石油管之舖設，雖比預定八十四年九月一日完工日期為晚，因僅比八
    十四年內達到通油之目標遲十一日，及時挽救被上訴人桃園煉油廠斷油之危機，
    使被上訴人得以接收油管通油營運獲利，未受有任何損害，否認其遲延完工造成
    被上訴人重大損害。
　2.本院於九十年十二月十一日以院田民字第一八一九六號函財團法人經濟發展研究
  　院就本件有關上訴人向被上訴人承包「沙崙第二浮筒海底管線汰舊換新工程」，
    上訴人變更原設計改採管線直舖設於海床上之方式施工，對於被上訴人所受損失
    之評估與理算為何？上訴人對於本件工程有關地質之探勘及浚挖管溝是否適當等
    事項予以鑑定，鑑定研究總結論一敘明：上訴人變更原設計，改採管線舖設於海
    床上之方式，對被上訴人所受之損失，鑑定結論如下：「維修費用雖然產生，但
    應屬可被允許範圍內，且縱依業主原設計施工，維修費用仍當產生，故應鑑定為
    無損失」。並說明評估與理算之依據為：1.經該院以(1)全要件原則鑑定，(2)再經
    均等論原則鑑定，(3)再經禁反言原則鑑定，至最終鑑定結論，「本案原設計與變
    更後工程應屬工程均等性質」。2.復經該院依據(1)工程量、成本、報酬分析，(2)
    工程品質及功能分析，(3)使用年限分析，原設計規劃之工程及變更後之工程，尚
    屬均等之合理範圍，鑑定研究總結論三亦敘明：「2.且縱依中油公司規定完工日
    期為八十四年九月一日而上訴人至八十五年一月十日申請試車卸油，在此八十四
    年及八十五年一月間，只要被上訴人安排合理，則不生卸油量不足，自不應生任
    何營業損失」。並說明：5.以「工程禁反言原則」原理，將被上訴人「新興投資
    可行性研究報告」之內容，作為參考判斷承包商上訴人是否有造成業主被上訴人
    卸油損失及營業損失之鑑定依據，此有該院九十三年二月六日（九三）經研藏字
    第○二○○一號函附鑑定研究報告書四冊附卷可考，足見本件上訴人自八十四年
    九月一日起至八十四年十二月三十一日之遲延完工，尚不致造成被上訴人減少卸
    油量九十六萬公秉，減少三．六七億之生產收益。至本件鑑定期間，自本院選任
    至鑑定完畢達二年二個月之久，該鑑定單位亦前後九次命被上訴人補提有關資料
    ，被上訴人始終未表示有意見或不同意，俟鑑定有結果，被上訴人見不利於己，
    乃空泛指摘該鑑定不公正，有嚴重瑕疵，並聲請另委聘工研院、台灣營運研究院
    、行政院公共工程委員會擇一再為鑑定云云，既乏實據，自不足取，其所為上開
    聲請亦核無必要。本院審酌上訴人逾期完工並未造成被上訴人之損害，且未依約
    施工已遭被上訴人罰款一千二百八十四萬元等一切情形，認上開違約金之約定，
    尚屬過高，爰以酌減為每日工程結算總價千分之○．三，即每日十二萬二千九百
    二十四元（409,747,243×0.3/1000 = 122,924元以下四捨五入 ），本件上訴人
    施作系爭舖設管線工程，逾期完工一百三十二日，應扣罰款一千六百二十二萬五
    千九百六十八元（409,747,243×0.3/1000×132 = 16,225,968 ）。被上訴人逾
    此部分扣款之抗辯，即屬無據。
    要之，本件上訴人業於八十六年七月三十日完成系爭全部工程，並辦理驗收完畢
    ，此有前揭竣工證明書在卷可考，並為兩造所不爭執，依前揭協議條款第九條第
    三項約定：「其餘尾款於本工程全部完工，經驗收合格後，一次付清」，被上訴
    人既驗收系爭工程完畢，又有工程尾款五千三百七十九萬六千九百四十三元尚未
    清償，上訴人自該工程驗收完畢後，即得為上開工程尾款之請求，經被上訴人扣
    除罰款一千六百二十二萬五千九百六十八元，尚有三千七百五十七萬零九百七十
    五元之工程尾款未受清償，上訴人請求被上訴人給付上開工程尾款及自八十八年
    八月八日起之法定遲延利息，洵屬有理，自應准許，逾此部分請求，尚非有理，
    不應准許。
六、綜上所述，上訴人本於承攬契約之法律關係，請求被上訴人給付三千七百五十七
    萬零九百七十五元及自八十八年八月八日起至清償日止，按年息百分之五計算利
    息，為有理由，應予准許。逾此所為請求，為無理由，應予駁回；此部分假執行
    之聲請，亦失所依附，應併予駁回。乃原審就上開應准許部分駁回上訴人之請求
    ，即有未洽，上訴意旨指摘原判決此部分不當，求予廢棄改判，為有理由，爰改
    判如主文第一、二項所示，並依兩造之聲請為准、免假執行之宣告。至上開不應
    准許部分，原判決為上訴人敗訴之判決，並駁回其假執行之聲請，核無不合，上
    訴意旨指摘原判決此部分不當，求予廢棄改判，為無理由，應予駁回。
七、兩造其餘攻擊、防禦方法及其他未經援用之證據，經斟酌尚無礙於本院前述之認
    定，無一一論究之必要。
八、據上論結，本件上訴一部有理由，一部無理由，爰判決如主文。
中　　　華　　　民　　　國　　九十三　　年　　　五　　　月　　 十八 　　日
　　　　　　　　　　　　　　　民事第十七庭
                                  審判長法  官　黃　騰　耀
                                        法  官　楊　絮　雲
                                        法  官　許　文　章
正本係照原本作成。
如不服本判決，應於收受送達後二十日內向本院提出上訴書狀，其未表明上訴理由者
，應於提出上訴後二十日內向本院補提理由書狀（均須按他造當事人之人數附繕本）
上訴時應提出委任律師或具有律師資格之人之委任狀；委任有律師資格者，另應附具
律師資格證書及釋明委任人與受任人有民事訴訟法第四百六十六條之一第一項但書或
第二項（詳附註）所定關係之釋明文書影本。
中　　　華　　　民　　　國　　九十三　　年　　　五　　　月　　二十六　　日
　　　　　　　　　　　　　　　　　　　　書記官　陳　明　俐
附註：
民事訴訟法第四百六十六條之一（第一項、第二項）：
對於第二審判決上訴，上訴人應委任律師為訴訟代理人。但上訴人或其他法定代理人
具有律師資格者，不在此限。
上訴人之配偶、三親等內之血親、二親等內之姻親，或上訴人為法人、中央或地方機
關時，其所屬專任人員具有律師資格並經法院認為適當者，亦得為第三審訴訟代理人
。
